【裁判字號】    97,訴,91
【裁判日期】    970411
【裁判案由】    承租國有土地
【裁判全文】
臺灣臺中地方法院民事判決                97年度訴字第91號
原      告  丙○○
訴訟代理人  沈朝江  律師
被      告  財政部國有財產局臺灣中區辦事處
法定代理人  丁○○
訴訟代理人  甲○○
            戊○○
被      告  乙○○
上列當事人間請求承租國有土地事件，經台中高等行政法院移送
前來，本院於民國97年3月25日言詞辯論終結，判決如下：
    主      文
原告之訴駁回。
訴訟費用由原告負擔。
    事實及理由
一、原告主張：坐落台中縣太平市○○段496、497、498-1地號
    土地均為國有土地，上面建有鐵架蓋鐵皮平房一棟（下稱系
    爭房屋），係被告乙○○母親何黃素娥所蓋，為原始建物之
    所有人，何黃素娥於民國77年2月1日去世後，自84年間起即
    由其配偶何阿哉以其一人名義出租予原告之配偶賴雨亭，何
    阿哉於89年2月9日去世後，改由訴外人何進陞以出租人名義
    出租予原告，原告租金均交由由何進陞使用，系爭房屋自何
    阿哉死亡後，均由何進陞一人管理收益，被告乙○○及其姊
    妹多年來從未過問，且被告乙○○與其餘繼承人，業已於89
    年11月1日訂立遺產分割協議書，系爭房屋應已分歸何進陞
    一人所有，如其上房屋保持共有，對何進陞使用土地之權益
    影響甚大，被告乙○○及其姊妹明知系爭房屋為其母親何黃
    素娥出資興建，並出租予第三人使用，非無收益。且全體繼
    承人於分割遺產時並未就系爭房屋保持共有達成協議，分割
    後由何進陞一人處理相關事宜，被告乙○○及其姊妹多年來
    均未異議，是以被告乙○○等繼承人於遺產分割前，早已就
    系爭房屋由何進陞取得達成共識，進而分割遺產，則系爭房
    屋既分割為訴外人何進陞所有，已非公同共有之遺產，何進
    陞將之出售予原告，原告自取得事實上之處分權並占有該建
    物。而被告乙○○對何進陞出租系爭房屋予原告使用，多年
    來並未異議，對於何進陞出售系爭房屋予原告時，亦未出面
    爭議，而系爭房屋乃鐵皮搭造之建物，參照被告乙○○於前
    案訴請遷讓房屋時所陳報之價值亦僅46,423元，顯非高昂，
    究其實情，乃在藉系爭房屋部分坐落在台中市○○市○○段
    498-1地號之國有土地（下稱系爭土地）上，得以申請承租
    該國有土地，被告乙○○既任由何進陞處分房屋不為主張，
    乃為申請承租系爭房屋所在之國有土地始訴請原告遷讓房屋
    ，其行使權利顯有悖於誠信原則，且系爭房屋部分坐落於台
    中市○○段496、497地號土地上該等土地已為原告所有，被
    告乙○○如取回系爭房屋，當侵及原告就上開土地之所有權
    能，亦有權利濫用之情形。被告財政部國有財產局臺灣中區
    辦事處竟捨本院92年度簡上字第148號確定判決，而採用本
    院93年度再易字第34號判決違法擴及論述原確定判決之不是
    之理由及律師個人見解，而將系爭土地出租予被告乙○○，
    顯係違法偏頗被告乙○○。而被告乙○○既非系爭土地之使
    用人，亦非系爭房屋之所有人，被告財政部國有財產局臺灣
    中區辦事處亦明知被告乙○○無權承租系爭土地，竟違反國
    有非公用不動產出租管理辦法第18條第1項第2款之規定，將
    系爭土地出租予被告乙○○侵害原告之權益，致原告地位限
    於不安，自屬違反強制規定，依據民法第71條之規定，其出
    租之法律行為無效，又依照國有財產法第49條第1項之規定
    ，非公用財產類之不動產，其已有出租關係者，得讓售予直
    接使用人，係指有合法租賃關係而言，本件被告間之租賃關
    係既屬違法無效，則其以買賣為原因，於96年8月6日移轉所
    有權登記予被告乙○○之法律行為應隨之無效，而應予塗銷
    ，被告財政部國有財產局臺灣中區辦事處並應就系爭土地以
    出租被告乙○○之同一條件與原告簽訂租賃契約等語。並聲
    明：(一)確認被告乙○○與被告財政部國有財產局臺灣中區辦
    事處間就坐落台中縣太平市○○段498之1地號土地，地目原
    ，面積：107.64平方公尺所成立之租賃關係及買賣關係不存
    在；(二)被告財政部國有財產局臺灣中區辦事處於96年8月6日
    就系爭土地所有權辦理移轉登記予被告乙○○之登記應予塗
    銷。(三)被告財政部國有財產局臺灣中區辦事處就系爭土地應
    以出租予被告乙○○之同一條件與原告簽訂租賃契約書。
二、被告財政部國有財產局臺灣中區辦事處則以：被告乙○○與
    訴外人何秀鳳、何進陞、何昕湄、何緹鳳、何春美、何秀美
    等7人及原告分別於91年5月、94年7月及9月向其申請承租系
    爭土地，因地上建物所有權涉有糾紛之疑義，故均以建物所
    有權尚有爭議，註銷申請人之申請，其後因被告乙○○所委
    任之律師何志揚於95年10月16日來函引用本院93年再易字第
    34號確定判決理由，認定系爭房屋仍為被告乙○○其他繼承
    人公同共有，嗣經其他繼承人共同書立讓渡同意書予被告乙
    ○○，並經公證在案，系爭建物當屬被告乙○○所有，而該
    判決內容為給付之訴，含有確認之訴之效力，無法再向原告
    提起確認房屋所有權之訴，故而依照前開判決內容及經公正
    之讓渡書，同意由被告乙○○申請承租。至於何進陞將該建
    物先出賣予原告，嗣後又同意讓與被告乙○○，乃其債務不
    履行之問題，應否負損害賠償，與被告乙○○申請承租之審
    核無關，是被告乙○○於95年12月26日提出承租申請，其於
    95年12月19日以台財產中管字第0950036700號函同意以被告
    乙○○名義檢證申辦，依照國有財產法第42條第1項第2款規
    定：於82年7月21日前已實際使用，並願繳清歷年使用補償
    金者，得檢證申請承租；另依非公用不動產出租管理辦法第
    18條第1項第2款規定：非公用不動產出租以現使用人為對象
    ，但地上有非國有建築改良物時，為該改良物所有人，故於
    96年4月3日核准出租予被告乙○○，並簽訂國有基地租賃契
    約（BＺ000000000）在案，原告雖於96年1月30日以存證信函
    函知被告財政部國有財產局臺灣中區辦事處駁回或註銷被告
    乙○○申請承租案件，但因系爭房屋之所有權並非其所有，
    故以96年2月16日函覆尚難辦理，於法有據，並無不當，更
    何況是否出租予被告乙○○，行政機關有裁量權，即使認定
    產權有誤亦非無效之問題等語資為抗辯。並聲明：駁回原告
    之訴。
三、被告乙○○則以：系爭房屋係其母親何黃素娥所蓋，而系爭
    建物於遺產分割時有所遺漏，未經全體繼承人列為遺產分割
    之標的，自應由全部繼承人繼承，何進陞一人以個人名義將
    系爭建物出售予原告之處分行為，乃無權處分對全體繼承人
    不生效力，反而係被告基於全體繼承人之協議取得系爭房屋
    之所有權（此項協議性質乃補充先前遺產分割契約之效力）
    ，自得本於系爭土地之建築改良物所有人之地位向被告財政
    部國有財產局臺灣中區辦事處申請承購系爭土地（即符合非
    公用不動產出租管理辦法第18條第1項第2款但書之規定），
    其後再依據國有財產法第49條之規定讓售系爭土地予被告乙
    ○○並無不法，是主張申請租賃之租約及買賣契約無效，訴
    請塗銷登記及請求以同一條件承租之主張，均非有據。並聲
    明：駁回原告之訴。
四、得心證之理由：
    兩造爭執所在應在於被告財政部國有財產局臺灣中區辦事處
    以系爭房屋為被告乙○○所有，而將系爭土地出租予被告乙
    ○○，並將系爭土地出售予被告乙○○之租賃契約及買賣契
    約是否無效？
  (一)按國有財產法係就國有財產之管理、使用、處分做一整合規
    定，僅為方便國有財產局在管理國有財產時有一可遵循之法
    規，其法律本身並未含有任何特殊之規範目的，亦非為執行
    某一國家既定政策而制訂之特別法規，是其規範性質即非有
    強制意味。查國有財產法第42條第1項規定：「非公用財產
    類不動產之出租，得以標租方式辦理。但合於左列各款規定
    之一者，得逕予出租︰一、原有租賃期限屆滿，未逾六個月
    者。二、民國八十二年七月二十一日前已實際使用，並願繳
    清歷年使用補償金者。…」，及國有非公用不動產出租管理
    辦法第18條規定：依本法第四十二條第一項各款規定逕予出
    租之對象如下：一、第一款為逕予出租或接管前已出租之原
    承租人或其繼受人。二、第二款為現使用人。但地上有非國
    有建築改良物時，為該改良物所有人。三、第三款為依法得
    承購之人。」是國有財產法第42條第1項及國有非公用不動
    產出租管理辦法第18條規定僅對於出租土地之資格、要件及
    程序，至於是否出租、出租之範圍及租金價格為何？及申請
    承租之人是否符合規定，國有財產局均有審查及決定之權限
    ，故即令國有財產局審核是否出租、出租範圍及申請人之資
    格要件與相關法令尚有不符，國有財產法亦無使該出租契約
    無效之法律效力規定，故國有財產法第42條第1項及國有非
    公用不動產出租管理辦法第18條之規定並非民法第71條所指
    之強制規定，被告財政部國有財產局臺灣中區辦事處與被告
    乙○○原先所簽訂之租賃契約並非當然無效。次查，國有財
    產法第49條第1項規定：「非公用財產類之不動產，其已有
    租賃關係者，得讓售與直接使用人。」此項規定亦係對申請
    讓售處地之資格、要件為規定，至於是否讓售、出售之範圍
    及價格為何，國有財產局亦有審查及決定之權限，故縱使國
    有財產局審核是否讓售及讓售之範圍與相關法令尚有不符，
    亦非民法第71條所指之強制規定，是被告財政部國有財產局
    臺灣中區辦事處與被告乙○○間之買賣契約亦非當然無效，
    至於國有財產局是否撤銷該買賣契約，當屬依其所具體認定
    之情形為之。
  (二)從而，原告以被告財政部國有財產局臺灣中區辦事處認定系
    爭房屋之所有人為被告乙○○為不當，違反國有非不動產出
    租管理辦法第18條第1項第2款之規定將系爭土地出租被告乙
    ○○，並以其為出租人及使用人地位，出售系爭土地予被告
    乙○○，違反國有財產法第49條第1項之規定，進而主張違
    反上開規定，係屬違反民法第71條之強制規定應屬無效云云
    ，自非有據。而關於是否承租予原告，既屬國有財產局權限
    ，原告以其為系爭房屋之事實上處分權人之地位，請求被告
    財政部國有財產局臺灣中區辦事處與其簽訂租約，亦非有據
    ，是其聲明請求：(一)確認被告乙○○與被告財政部國有財產
    局臺灣中區辦事處間就系爭土地，所成立之租賃關係及買賣
    關係不存在（關於租賃關係部分，雖於原告97年3月19日之
    準備書狀未列出為請求確定之事項，然原告既未表明撤回，
    自仍應列為原告請求判決之事項）；(二)被告財政部國有財產
    局臺灣中區辦事處於96年8月6日就系爭土地所有權辦理移轉
    登記予被告乙○○之登記應予塗銷。(三)被告財政部國有財產
    局臺灣中區辦事處就系爭土地應以出租予被告乙○○之同一
    條件與原告簽訂租賃契約書等均無理由，應予駁回。
五、訴訟費用負擔之依據：民事訴訟法第78條。
中    華    民    國    97    年    4    月    11     日
                  民事第三庭    法  官  許石慶
正本係照原本作成。
如對本判決上訴，須於判決送達後20日內向本院提出上訴狀。
中    華    民    國    97    年    4    月    11     日
                                書記官


司法院資訊處製作；財團法人民間司法改革基金會備份。
